臺灣高等法院民事判決　　　　　　　　 96年度重上字第200號
上　訴 人 　甲○○
　　　　　　壬○○
　　　　　　乙○○
　　　　　　子○○
　　　　　　丙○○
　　　　　　癸○○
上六人共同
訴訟代理人　張玉希律師
上　訴　人　丁○○
訴訟代理人　己○○
上　訴　人　辛○○
　　　　　　庚○○
被　上訴人　戊○○
訴訟代理人　游朝義律師
上列當事人間拆屋還地事件，上訴人對於中華民國96年1 月31日
臺灣宜蘭地方法院94年度訴字第129 號第一審判決提起上訴，本
院於96年10月24日言詞辯論終結，判決如下：
    主      文
原判決第二項至第十項關於依序命上訴人甲○○、壬○○、乙○
○、子○○、辛○○、丙○○、丁○○、癸○○、庚○○按年給
付逾新臺幣仟佰玖拾伍元、捌仟貳佰肆拾元、玖仟貳佰玖拾
玖元、玖仟佰陸拾肆元、陸仟玖佰捌拾壹元、壹萬貳仟貳佰玖
拾陸元、伍仟佰陸拾肆元、壹萬壹仟柒佰肆拾捌元、伍仟玖佰
伍拾玖元部分，及各該部分假執行之宣告，暨訴訟費用（除確定
部分外）之裁判均廢棄。
上開廢棄部分，被上訴人在第一審之訴及其假執行之聲請均駁回
。
其餘上訴駁回。
第一、二審訴訟費用（除確定部分外）由上訴人甲○○、壬○○
、乙○○、子○○、辛○○、丙○○、丁○○、癸○○、庚○○
依序各負擔百分之四、十一、十三、十三、九、十七、七、十五
、八，餘由被上訴人負擔。
    事實及理由
壹、程序方面：
一、上訴人丁○○、辛○○及庚○○3 人經合法通知，未於言詞
    辯論期日到場，核無民事訴訟法第386 條所列各款情形之一
    ，爰依被上訴人之聲請，由其一造辯論而為判決。
二、上訴人均於被上訴人提起本件拆屋還地之訴後，始向地政機
    關申請為地上權位置之測量，登記為地上權人，上訴人壬○
    ○、丙○○及癸○○等3 人並向臺灣宜蘭地方法院提起確認
    地上權存在之訴（96年度訴字第117 號），依最高法院86年
    臺上字第3140號及87年臺上字第3081號判例意旨，本院自無
    庸就上訴人是否具備時效取得地上權之要件，為實體上裁判
    ；且該民事訴訟法第182 條第1 項係規定法院得在他訴訟終
    結前以裁定停止訴訟程序，即法院得為裁量。上訴人以本件
    有民事訴訟法第182 條第1 項規定之情形，請求於該確認地
    上權存在之訴訟判決確定前，裁定停止本件訴訟程序，核無
    必要，先予敘明。
貳、實體方面：
一、被上訴人起訴主張：坐落宜蘭縣員山鄉○○段749 地號土地
    （下稱系爭土地），乃伊於民國（下同）94年4 月4 日向訴
    外人所購得，並於94年4 月22日登記為伊所有。然系爭土地
    上，分別有上訴人等人之地上建物，無合法權源而為占有，
    其詳如下：(一)上訴人甲○○所有如附圖一所示編號D 部分面
    積20.94 平方公尺磚造平房（門牌：宜蘭縣員山鄉○○路3
    號）。(二)上訴人壬○○所有如附圖二所示編號F 部分面積34
    .52 平方公尺之磚造平房及F-1 部分面積16.30 平方公尺之
    磚造平房（門牌：宜蘭縣員山鄉○○路7 號）。(三)上訴人乙
    ○○所有如附圖二所示編號G 部分面積53.30 平方公尺瓦頂
    平房及G-1 部分面積4.05平方公尺磚造平房（門牌：宜蘭縣
    員山鄉○○路9 號）。(四)上訴人子○○所有如附圖一所示編
    號H 部分面積57.75 平方公尺鐵皮頂平房（門牌：宜蘭縣員
    山鄉○○路11號）。(五)上訴人辛○○所有如附圖一所示編號
    I 部分面積43.05 平方公尺鐵皮頂平房（門牌：宜蘭縣員山
    鄉○○路13號）。(六)上訴人丙○○所有如附圖一所示編號J
    部分面積41.70 平方公尺鐵皮頂平房（門牌：宜蘭縣員山鄉
    ○○路15號），及K 部分面積34.13 平方公尺鐵皮頂平房（
    門牌：宜蘭縣員山鄉○○路17號）。(七)上訴人丁○○所有如
    附圖一所示編號L 部分面積33.08 平方公尺鐵皮頂平房（門
    牌：宜蘭縣員山鄉○○路19號）。(八)上訴人癸○○所有如附
    圖一所示編號N 部分面積35.70 平方公尺之鐵皮頂加蓋2 樓
    （門牌：宜蘭縣員山鄉○○路23號）及編號O 部分面積36.7
    5 平方公尺之鐵皮頂加蓋2 樓。(九)上訴人庚○○所有如附圖
    一所示編號P 部分面積36.75 平方公尺鐵皮頂加蓋2 樓（門
    牌：宜蘭縣員山鄉○○路27號）。查上訴人等人上開建物或
    地上物占有使用伊所有之系爭土地，既係無權占有，伊自得
    本於所有權之權能，依民法第767 條之規定，請求上訴人等
    人將上開建物或地上物拆除，將土地返還伊。又上訴人等人
    無權占有系爭土地，獲有相當於租金之不當得利，伊則受有
    同額之損害，爰請求上訴人等各自94年4 月4 日起至履行拆
    屋還地之義務止，按年給付伊相當於租金之不當得利。並聲
    明：除請求上訴人等人拆除上開各自所有建物外，上訴人應
    各自94年4月4日起至拆屋還地之日止，按年各給付伊下列金
    額：上訴人甲○○、戴昭明、乙○○、子○○、辛○○、丙
    ○○、丁○○、癸○○、庚○○依序各應給付新臺幣（下同
    ）3 萬6,791 元、8 萬9,290 元、10萬763 元、10萬1,466
    元、7 萬5,683 元、7 萬5,638 元、5 萬8,121 元、12萬7,
    294 元、6 萬4,569 元，且願供擔保請准為假執行之宣告。
    （原審判決：上訴人除應各拆除上開彼等所有建物外，上訴
    人甲○○、戴昭明、乙○○、子○○、辛○○、丙○○、丁
    ○○、癸○○、庚○○均應自94年4 月4 日起至拆屋還地之
    日止，按年依序各給付被被上訴人4,754 元、1 萬1,475 元
    、1 萬3,019 元、1 萬3,110 元、9,773 元、1 萬7,214 元
    、7,509 元、1 萬6,447 元、8,343 元，並駁回被上訴人逾
    上開金額之訴。被上訴人就其敗訴部分，未據聲明不服，已
    告確定。另原審判命原審被告楊錦章應拆屋還地及命給付部
    分，未據楊錦章聲明不服，此部分亦告確定。上訴人則就其
    敗訴部分不服，提起上訴），並答辯聲明：上訴駁回。
二、上訴人則以：
  (一)上訴人甲○○、壬○○、子○○、丙○○、癸○○、乙○○
    （下稱甲○○等6 人）：伊等以行使地上權之意思，占有使
    用系爭土地已逾20年以上，依民法第769 條及第772 條之規
    定，自得請求登記為地上權人；且伊等已依土地登記規則第
    118 條之規定，向宜蘭縣宜蘭地政事務所申請登記為地上權
    人，上訴人壬○○、丙○○及癸○○等3 人並另案起訴請求
    確認就系爭土地有地上權存在（臺灣宜蘭地方法院96年度訴
    字第117 號），伊等占有系爭土地，並非無權占有，被上訴
    人之請求並無理由。被上訴人請求相當於租金之不當得利過
    高，法院應予酌減為5%。又系爭土地經公開標售，由被上訴
    人得標，伊等願加合理費用及利潤予被上訴人，俾取得所有
    權，被上訴人仍執意拆除建物，顯係權利濫用，有違民法第
    148 條之規定等語；(二)上訴人辛○○、庚○○未於言詞辯論
    期日到場，據前到場稱：伊等占有使用系爭土地已數十年，
    願與被上訴人商量價購占有使用之部分等語；(三)上訴人丁○
    ○未於言詞辯論期日到場，據其前到場及提出答辯狀稱：伊
    所有門牌宜蘭縣員山鄉○○路19號房屋，係伊於90年8 月18
    日合法向前屋主即訴外人池相提購買，伊與池相提合計已在
    該處居住45年餘，該屋之供電亦經合法申請，自51年間使用
    迄今，應有優先承購權。被上訴人在系爭土地標購時，以些
    微差距得標，竟在取得所有權後訴請伊拆屋還地，實無理由
    等語置辯。並均上訴聲明：(1)原判決不利於上訴人部分廢棄
    。(2)上開廢棄部分，被上訴人在第一審之訴及假執行之聲請
    均駁回。
三、兩造不爭執之事項：
    系爭土地為被上訴人所有，上訴人在系爭土地上分別有前開
    地上物或建物占有之事實，有系爭土地之土地登記謄本、宜
    蘭縣稅捐稽徵處95年1 月16日宜稅財字第09500000704 號函
    所附房屋稅籍證明書等可證，並經原審至現場履勘，及囑請
    宜蘭縣宜蘭地政事務所實地測量，繪製如附圖一、二所示之
    複丈成果圖在卷可按。
四、兩造爭執之事項：
  (一)上訴人占有系爭土地，是否有合法權源？
  (二)被上訴人請求上訴人給付相當於租金之不當得利，有無理由
    ？其金額是否適當？
  茲分述如下：
  (一)上訴人占有系爭土地，是否有合法權源？
  (1)按「因時效而取得地上權登記請求權者，不過有此請求權而
    已，在未依法登記為地上權人以前，仍不得據以對抗土地所
　　有人而認其並非無權占有，經本院69年度第5 次民事庭會議
　  決議在案。至占有人因時效而取得地上權登記請求權者，以
    已具備時效取得之要件，向該管地政機關聲請為地上權登記
    ，如經地政機關受理，則受訴法院即應就占有人是否具備時
    效取得地上權之要件，為實體上裁判，固經本院80年度第2
    次民事庭會議決議予以補充。惟後者旨在說明占有人如在土
    地所有人訴請拆屋還地之前，已主張具備時效取得之要件，
    得請求登記為地上權人者，法院應就其是否具備時效取得地
    上權之要件，為實體上裁判。倘占有人係在土地所有人提起
    拆屋還地之訴後，始主張具備時效取得之要件，向地政機關
    聲請為地上權登記者，即無該決議之適用。」（最高法院86
    年度臺上字第3140號、87年度臺上字第3081號判決意旨參照
    。）
  (2)上訴人甲○○等6 人抗辯已占有系爭土地20年以上，並已提
    出地上權登記申請，然既係於本件被上訴人起訴請求拆屋還
    地之後，彼等未經登記為地上權人，就系爭土地仍無地上權
    存在，上訴人甲○○等6 人上開抗辯，即無足取。
  (3)系爭土地之所有權與地上物之所有權並不當然同一，亦不因
    地上物占有所坐落之土地多年，即當然取得合法使用之權利
    。上訴人丁○○抗辯已申請水電、使用系爭土地45年餘，亦
    不可採。
  (4)上訴人既未提出其他有合法占有使用系爭土地之權源，被上
    訴人主張上訴人無權占有系爭土地，而本於所有權之權能，
    依民法第767 條「所有人對於無權占有或侵奪其所有物者，
    得請求返還之。對於妨害其所有權者，得請求除去之。有妨
    害其所有權之虞者，得請求防止之。」之規定，請求上訴人
    各自拆除系爭土地上如前所述之建物或地上物，即屬有據，
    應予准許，而非權利之濫用。
  (二)被上訴人請求上訴人給付相當於租金之不當得利，有無理由
    ？其金額是否適當？
  (1)按無法律上之原因而受利益，致他人受損害者，應返還其利
    益；不當得利之受領人，依其利益之性質或其他情形不能返
    還者，應償還其價額，民法第179 條前段、第181 條但書分
    別定有明文。又按無權占有他人土地，可能獲得相當於租金
    之利益，為社會通常之觀念（最高法院61年臺上字第1695號
    判例參照）。本件上訴人無權占有被上訴人之系爭土地，揆
    諸前揭說明，自屬無法律上之原因而受有利益，被上訴人則
    受有同額之損害。是被上訴人主張上訴人應返還自94年4 月
    4 日起至將土地返還被上訴人之日止相當於租金之不當得利
    ，即屬有據。
  (2)次按城市地方房屋之租金，以不超過土地及其建築物申報總
    價年息10%為限；土地法第97條、第99條及第101 條之規定，
    於租用基地建築房屋均準用之，分別為土地法第97條第1 項
    及第105 條所明定。經查，系爭土地坐落省道台7 線與台7
    甲線交岔路口，鄰員山鄉公所及員山公園等公共設施，商業
    活動頻繁，生活機能良好；然上訴人之建物均已歷數十年，
    須作維修始能為正常使用，上開各情有原審履勘照片附卷可
    按（見原審卷(一)第63頁至第89頁）。本院綜酌上情，及被上
    訴人亦同意以申報地價（93年1 月為每平方公尺3,243 元）
    年息5%計算。本件上訴人應給付被上訴人相當於租金之不當
    得利，依各上訴人占有系爭土地之面積計算結果，上訴人於
    拆屋還地前，按年各給付被上訴人之金額為：上訴人甲○○
    3,395 元、壬○○8,240 元、乙○○9,299 元、子○○9,36
    4 元、辛○○6,981 元、丙○○1 萬2,296 元、丁○○5,36
    4 元、癸○○1 萬1,748 元、庚○○5,959 元（計算式詳如
    附件）。
五、綜上所述，被上訴人依民法第767 條之規定，請求上訴人各
    拆除系爭土地上其等所有之建物或地上物，洵屬有據，應予
    准許。另被上訴人依不當得利之法律關係，請求上訴人等應
    於拆屋還地前按年各給付被上訴人之金額，於上訴人甲○○
    3,395 元、壬○○8,240 元、乙○○9,299 元、子○○9,36
    4 元、辛○○6,981 元、丙○○1 萬2,296 元、丁○○5,36
    4 元、癸○○1 萬1,748 元、庚○○5,959 元之範圍內，為
    有理由，應予准許；被上訴人其餘超過上開範圍之請求，則
    為無理由，不應准許。原審就上開上訴人應給付部分，為被
    上訴人勝訴之判決，並依兩造之聲請，分別酌定相當金額宣
    告准為假執行及免為假執行，於法並無違誤，上訴論旨指摘
    原判決關於此部分為不當，核無理由，應予駁回。至關於命
    上訴人給付各逾上開所載不應准許（除確定部分外）部分，
    原審未察，遽為上訴人敗訴之判決，尚有違誤，上訴論旨指
    摘原判決關於此部分為不當，自屬有理由，應由本院將此部
    分廢棄，改判如主文第2 項所示。
六、上訴人丁○○於97年3 月20日所具上訴理由狀，另記載「申
    請精神補償金92萬元」，並非提起反訴，亦與提起反訴之要
    件不合，本院無庸予以審酌，附此敘明。
七、本件事證已明，兩造其餘攻擊防禦方法並所提之證據，核與
    判決結果不生影響，爰不再一一論述，附此敘明。
據上論結，本件上訴為一部有理由，一部無理由，依民事訴訟法
第463 條、第385 條第1 項前段、第450 條、第449 條第1 項、
第79條、第85條第1項但書，判決如主文。
中　　華　　民　　國　　96　　年　　11　　月　　7 　　日
　　　　　　  　　　民事第十二庭
                        審判長法　官  陳駿璧
　　　　　　　　  　　　      法　官  王仁貴
　　　　　　　　　  　　      法　官  王麗莉
正本係照原本作成。
如不服本判決，應於收受送達後20日內向本院提出上訴書狀，其
未表明上訴理由者，應於提出上訴後20日內向本院補提理由書狀
（均須按他造當事人之人數附繕本）上訴時應提出委任律師或具
有律師資格之人之委任狀；委任有律師資格者，另應附具律師資
格證書及釋明委任人與受任人有民事訴訟法第466條之1第1項但
書或第2項（詳附註）所定關係之釋明文書影本。
中　　華　　民　　國　　96　　年　　11　　月　　8 　　日
　　　　　　　　　　　　　　　書記官  劉美垣
附註：
民事訴訟法第466條之1（第1項、第2項）：
對於第二審判決上訴，上訴人應委任律師為訴訟代理人。但上訴
人或其他法定代理人具有律師資格者，不在此限。
上訴人之配偶、三親等內之血親、二親等內之姻親，或上訴人為
法人、中央或地方機關時，其所屬專任人員具有律師資格並經法
院認為適當者，亦得為第三審訴訟代理人。
